臺灣高等法院臺南分院民事判決　96年度上易字第150號
上　訴　人　甲○○
訴訟代理人　曾錦源　律師
被 上 訴人　丙○○
訴訟代理人　乙○○
上列當事人間請求返還土地等事件，上訴人對於中華民國九十六年
五月二十八日臺灣嘉義地方法院第一審判決（九十六年度訴字第六
五號）提起上訴，本院於九十六年十月二日言詞辯論終結，判決如
下：
      主      文
上訴駁回。
第二審訴訟費用由上訴人負擔。
      事  實  及  理  由
一、上訴人主張：坐落嘉義縣梅山鄉○○段一０七二地號、地目
    建、面積四六七．二九平方公尺土地係伊所有；被上訴人並
    無正當權源，占用如原判決附圖（以下簡稱附圖）所示Ｃ部
    分，面積六二平方公尺。又被上訴人並無法律上原因，長期
    占用上開土地達十年以上，受有相當於租金之不法利益，致
    伊受有損害，應負返還不當得利之責；為此，本於物上請求
    權及不當得利返還求權之法律關係，求為命被上訴人交還占
    用之土地，及給付相當於租金之不當得利之判決。原審為伊
    敗訴判決，尚有未合；並聲明：(一)原判決廢棄。(二)被上訴人
    應將嘉義縣梅山鄉○○段一０七二地號，如附圖所示Ｃ部分
    、面積六二平方公尺土地返還上訴人。(三)被上訴人應給付上
    訴人新台幣（下同）五萬七千一百八十七元五角，及自九十
    六年二月一日起至清償日止，按年息百分之五計算之利息。
    (四)第一、二審訴訟費用由被上訴人負擔（上訴人於原審逾此
    之請求【給付上開金額自起訴狀繕本送達翌日即九十六年
    一月二十七日起至同年月三十一日止之法定遲延利息、迄
    至交還上開土地之日止，另給付按每年每坪六百五十元計算
    之損害金】部分，經原審為其判決敗訴後，未據聲明不服，
    不在本院審理範圍）。
二、被上訴人則以：坐落系爭土地如附圖所示Ｂ部分，原係渠之
    先人向上訴人之先人承租而來，雙方並合意附圖所示Ｃ部分
    土地由渠之先人整地、鋪設水泥後，供渠無償使用。且渠並
    未占用附圖Ｃ部分土地，上訴人所提照片內之物品亦非渠所
    有，況袋地之承租人亦得主張袋地通行權利；渠並非無權占
    有，復未受有不當得利，上訴人請求渠交還土地及給付相當
    於租金之損害金，並無理由等情詞，資為抗辯；並聲明：
    (一)上訴駁回。(二)第二審訴訟費用由上訴人負擔。
三、上訴人主張：系爭一０七二地號、地目建、面積四六七．二
    九平方公尺土地係伊所有，被上訴人並無正當權源，占用如
    附圖所示Ｃ部分，面積六二平方公尺土地等情，係以其於原
    審提出系爭土地登記謄本（原審卷第七頁），及於本院提出
    照片六幀（本審卷第二九、三十頁）為其論據，惟為被上訴
    人否認，並以上情置辯；是被上訴人是否占用如附圖所示Ｃ
    部分土地？是否受有不當得利？厥為本件訴訟首應審究之爭
    點。
四、按所有人對於無權占有或侵奪其所有物者，得請求返還之。
    對於妨害其所有權者，得請求除去之。有妨害其所有權之虞
    者，得請求防止之，民法第七百六十七條定有明文。又對於
    物有事實上管領之力者，為占有人，同法第九百四十條亦有
    明文；準此，所有人得依民法第七百六十七條行使物上請求
    權，請求占有人返還所有物者，係以所有物遭占有人無權占
    有或侵奪而喪失所有物之管領力者為必要，自屬當然。至按
    請求返還所有物之訴，應以現在占有該物之人為被告，如非
    現在占有該物之人，縱令所有人之占有係因其人之行為而喪
    失，所有人亦僅於此項行為具備侵權行為之要件時，得向其
    人請求賠償損害，要不得本於物上請求權，對之請求返還所
    有物（最高法院二十九年上字第一０六一號判例參照）；查
    ：
（一）系爭一０七二地號土地原係訴外人林奎成所有，上訴人於
      九十五年五月二十九日因繼承而取得所有權者，此參卷附
      系爭土地登記謄本（原審卷第七頁）自明。
（二）系爭土地原所有權人林奎成前以訴外人李長益、李明興、
      李長振、黃李謹、李淑如、劉醉玉，及被上訴人為同案被
      告，向嘉義地院起訴請求拆屋還地，經嘉義地院以九十三
      年度訴字第一四六號受理後，定期於九十三年四月六日會
      同嘉義縣竹崎地政事務所履勘現場結果，其中被上訴人租
      用附圖所示Ｂ部分土地位於巷內，其上建有磚木造平房，
      門牌號碼為中正路三五號；附圖Ｃ部分、面積六二平方公
      尺土地則係空地，其他部分土地則蓋滿房屋，且未臨道路
      ，各租用人之租用位置、面積均詳如附圖所示等情，有上
      開附圖在卷（原審卷第六頁）可參。嗣林奎成就被上訴人
      租用土地之租金部分，於九十五年二月十七日與被上訴人
      成立訴訟上和解，雙方合意自九十五年度起，調整為按承
      租土地面積每坪六百五十元計算每年租金，並於翌年二月
      一日繳納者，並經本院依職權調取內附勘驗筆錄、現場略
      圖、複丈成果圖（上揭民事卷第五八頁至第六一頁、第一
      六七頁、第一六八頁－另行影印附於本審卷第五六頁至六
      一頁），併和解筆錄（原審卷第八頁）之上開民事卷宗核
      閱無誤。
（三）又，原審法院定期於九十六年四月四日履勘現場結果，附
      圖所示Ｂ部分土地上有被上訴人居住之磚瓦造一樓平房；
      Ｃ部分土地係寬約四公尺之空地，為一窄巷，可通往梅山
      鄉○○村○○路，其上有二件盆栽，餘此並無其他占用物
      乙情，亦有勘驗筆錄在卷（原審卷第二九頁至第三一頁）
      可按。
（四）綜參上開各情：
    (1)上訴人主張被上訴人長期占用附圖Ｃ部分土地，所憑證物
      ─照片六幀之真正既為被上訴人否認，已難據此逕認被上
      訴人有何占用土地之事實；參以上訴人自陳：「被上訴人
      以多株盆栽長期占用系爭土地，直至一審法院勘驗現場前
      將盆栽移走」等語（參見上訴人「民事追加備位聲明暨聲
      請傳喚證人狀」－本審卷第六二頁反面），則在本件訴訟
      事實審言詞辯論終結時，系爭附圖Ｃ部分土地上既未推置
      被上訴人所有物品，即難認上訴人所有系爭土地有何遭被
      上訴人占有或侵奪可言；揆諸首開說明，上訴人請求被上
      訴人交還如附圖Ｃ部分土地云云，即難謂合。
    (2)被上訴人係向訴外人林奎成承租如附圖所示Ｂ部分土地興
      建房屋，其中Ｃ部分空地實係一寬約四公尺之窄巷，藉此
      可通往梅山鄉○○村○○路乙情，為原審法院履勘現場查
      明之事實，且為兩造所未爭，應堪信實。按諸常理，通道
      之功能原在供人通行，使用人並無將之納入自己實力支配
      之必要；且通道一經使用人通行後，其通道之功能及狀態
      即時回復，通道所有人對於通道之管領力並未喪失。系爭
      如附圖Ｃ部分空地既係供作通行使用，縱被上訴人確因通
      行而為使用，亦難僅以通行之事實，遽認被上訴人即有占
      有或侵奪，而致上訴人喪失對於上開空地之管領力。
    (3)至於被上訴人因向訴外人林奎成租用如附圖Ｂ部分土地興
      建房屋，而有通行附圖Ｃ部分土地之巷道必要，上訴人雖
      另於本院言詞辯論終結前，主張本於袋地通行支付償金之
      法律關係，追加預備之訴請求被上訴人支付償金部分，因
      與上訴人在原審提起之本訴，並無民事訴訟法第二百五十
      五條第一項第二款至第六款規定情形，被上訴人並已表明
      不同意其追加，其追加之訴不應准許，而由本院另以裁定
      駁回其追加之訴在案，此部分追加之訴不在本院審理範圍
      。此外，上訴人並未提出其他積極事證以資證明被上訴人
      確有無權占有系爭空地之事實，被上訴人僅因單純通行而
      使用系爭如附圖Ｃ部分之空地，既無占有或侵奪致上訴人
      喪失管領力，上訴人主張被上訴人應負無權占有之返還土
      地責任云云，即為無理由。
五、上訴人另主張：被上訴人以曬棉被、曬菜乾、堆放柴火及盆
    栽方式，無權占用附圖Ｃ部分土地達十年以上，受有不當得
    利云云；惟查：上訴人主張之上開事實既經被上訴人否認，
    其提出之照片亦不足以證明照片內之盆栽確係被上訴人所有
    之事實，已如上述；參以在空地上曝曬棉被、菜乾者，為台
    灣地區普遍常見現象，且曝曬棉被、菜乾時，每因日起日落
    而需隨時更換位置，並無固定地點，於工作完成後，復即時
    卸除及清理現場；是縱行為人圖一時曝曬便利而有使用他人
    土地情事，依上開曝曬之歷程觀之，尚難認曝曬棉被、菜乾
    之人對於棉被、菜乾所覆蓋之土地，有何足以排除他人干涉
    之事實上管領力可言，要非土地之占有人至明。上訴人主張
    被上訴人以上開方式無權占有其所有土地云云，亦嫌無據。
    此外，上訴人並未提出其他積極事證以資證明被上訴人確有
    無權占有系爭空地，而受有相當於租金之不當得利之事實，
    其主張被上訴人應負返還相當於租金之不當得利之責云云，
    同屬無法證明。
六、綜上，本件上訴人主張被上訴人並無正當權源，占用如附圖
    所示Ｃ部分，面積六二平方公尺土地，其無法律上原因，占
    用上開土地，並受有相當於租金之不法利益，致伊受有損害
    ，應負返還不當得利者，均無足採；從而，上訴人本於物上
    請求權及不當得利返還求權之法律關係，求為命被上訴人交
    還如附圖所示Ｃ部分、面積六二平方公尺之土地，及給付相
    當於租金之不當得利五萬七千一百八十七元五角，併自九十
    六年二月一日起至清償日止，按年息百分之五計算利息之判
    決（逾此部分之請求，經原審判決駁回後未據聲明不服），
    即屬無據，不應准許。原審為其敗訴之判決，及駁回其假執
    行之聲請，於法並無不合，上訴意旨指摘原判決不當，求予
    廢棄改判，為無理由，應予駁回。
七、本件事證已臻明確，上訴人於本件準備程序終結後，聲請訊
    問證人曾輝耀、吳明男，無非在證明被上訴人確有以盆栽占
    用系爭土地之事實，惟上訴人自承上開盆栽已移走之事實，
    不論上開盆栽是否確係被上訴人所有，亦不論被上訴人之占
    有是否有正當權源，於本件訴訟言詞辯論終結時，被上訴人
    既未占有上訴人所有系爭土地，上訴人求為判命被上訴人交
    還土地，即屬不應准許。上訴人以聲請訊問證人之證據方法
    ，既無法因此而得為有利於上訴人之認定，其聲請訊問證人
    即無必要。此外兩造其餘攻擊防禦方法之陳述，與判決結果
    並無影響，爰不一一論述，併此敘明。
八、據上論結，本件上訴為無理由，依民事訴訟法第四百四十九
    條第一項、第七十八條，判決如主文。
中　　華　　民　　國　　96　　年　　10　　月　　16　　日
                    民事第三庭
                                審判長法　官  陳  光  秀
　　　　　　　　　　　      　　　　　法　官  曾  平  杉
　　　　　　　　　　　      　　　　　法　官  李  文  賢
上為正本係照原本作成。
不得上訴。
中　　華　　民　　國　　96　　年　　10　　月　　17　　日
                                      書記官　劉  清　洪
